臺灣高雄地方法院刑事裁定　　　　　　　96年度聲判字第48號
聲　請　人　日商名古屋遊艇股份有限公司台灣分公司
代　表　人　長谷部悅治
代　理　人　蘇精哲律師
　　　　　　王建元律師
被　　　告　甲○○
　　　　　　乙○○
　　　　　　丙○○
　　　　　　丁○○
上列聲請人因告訴被告等詐欺案件，不服台灣高等法院高雄分院
檢察署檢察長駁回再議之處分（96年度上聲議字第258 號），聲
請交付審判，本院裁定如下：
    主  文
聲請駁回。
    理  由
一、聲請交付審判意旨略以：被告丁○○為冠昇遊艇股份有限公
    司（址設高雄縣大寮鄉○○路38之1 號，下稱冠昇遊艇公司
    ）登記負責人，被告甲○○、丙○○、乙○○則為冠昇遊艇
    公司實際負責人，其等共同基於意圖為自己不法所有之概括
    犯意聯絡，於民國88年至93年間，明知冠昇遊艇公司並無製
    造符合FRP 標準遊艇之技術及能力，竟仍向聲請人詐稱冠昇
    遊艇公司具有此項技術，致聲請人陷於錯誤，遂向被告等人
    訂購18艘遊艇（下稱系爭遊艇），並給付全部價款，詎冠昇
    遊艇公司所交付之上開遊艇由聲請人在日本國陸續銷售後，
    竟均出現船身龜裂情形，經聲請人委請日本國專業機構進行
    鑑定後，發現上開遊艇皆係以石膏補土之方式製造，不符標
    準，使聲請人受有損害，因認被告甲○○、丙○○、乙○○
    、丁○○均涉有刑法第339 條第1 項之詐欺取財罪嫌。並以
    ：（一）依上開「財團法人日本檢定協會」之鑑定報告記載
    ，可知被告等在製作系爭遊艇時，不顧危險而刻意使用強度
    不佳之石膏土。被告等自承有數十年製造船舶之經驗，竟以
    石膏補土取代FRP ，且所辯補土比FRP 昂貴乙節，與製造船
    舶之實務有間，顯然係為降低成本，並對聲請人隱匿上開瑕
    疵，主觀上有詐欺犯意（二）被告等固與聲請人間有多年交
    易往來，惟其等在88年前為聲請人製造之船舶，均合乎FRP
    標準，而自88年後所交付之船舶，恰均不符「F.R.P 」標準
    ，豈有如此巧合。且偵查程序中未依聲請人之聲請函查系爭
    遊艇，依國內標準，是否符合FRP 標準乙事，亦屬疏漏，資
    為依據。
二、按告訴人不服上級法院檢察署檢察長或檢察總長認再議為無
    理由而駁回之處分者，得於接受處分書後10日內委任律師提
    出理由狀，向該管第一審法院聲請交付審判；法院認為交付
    審判之聲請不合法或無理由者，應駁回之，刑事訴訟法第25
    8 條之1 及第258 條之3 第2 項前段分別定有明文。本件聲
    請人以被告甲○○、乙○○、丙○○、丁○○等，共同涉犯
    詐欺取財罪，向臺灣高雄地方法院檢察署檢察官提出告訴，
    經該檢察署檢察官以96年度偵字第1835號為不起訴處分，聲
    請人不服，聲請再議，經臺灣高等法院高雄分院檢察署檢察
    長認所訴詐欺取財部分之再議為無理由，而以96年度上聲議
    字第626 號處分書駁回該部分再議之聲請，聲請人於96年6
    月6 日收受前開處分書後10日內之96年6 月15日，委任蘇精
    哲、王建元律師提出交付審判聲請狀，向本院聲請交付審判
    ，有刑事委任狀及交付審判聲請狀附於本院卷可參，復經本
    院依職權調閱臺灣高等法院高雄分院檢察署96年度上聲議字
    第626 號卷宗核閱無誤。
三、按犯罪之被害人，得為告訴，刑事訴訟法第232 條亦有明文
    ，而該條所稱之被害人，指因犯罪行為直接受害之人而言，
    至其他因犯罪間接或附帶受害之人，在民事上雖不失有請求
    賠償損害之權，但既非因犯罪直接受侵害，即不得認為該條
    之被害人，因而陳告他人之犯罪事實，請求究辦，亦祇可謂
    為告發，不得以告訴論（最高法院20年上字第55號判例意旨
    足資參照）。查日商名古屋遊艇股份有限公司（下稱日商名
    古屋遊艇公司）係屬外國公司，於95年6 月23日向經濟部聲
    請外國公司認許，同時聲請設置台灣分公司，指定訴訟及非
    訴訟代理人長谷部悅治，經經濟部於95年6 月27日以經授商
    字第09501125630 號函核准認許，有上開函文、認許表、設
    立登記表及高雄市政府營利事業登記證可參（詳95年度他字
    第2616號偵查卷第131 至137 頁）。又本件係日商名古屋遊
    艇公司與冠昇遊艇公司間，因遊艇施作發生爭議，乃認冠昇
    遊艇公司之名義及實際負責人（即被告4 人）涉犯詐欺罪嫌
    ，是就形式觀之，本件實際直接受損害之人，應係日商名古
    屋遊艇公司，而發生損害之際，日商名古屋遊艇公司台灣分
    公司尚未設立，自非犯罪而直接受損害之人甚明。再者，公
    司為依照公司法組織登記成立之社團法人，故公司具有人格
    ，於法令限制內，有享受權利，負擔義務之能力。而所謂分
    公司，乃指受本公司管轄之分支機構而言 (公司法第3 條第
    2 項)。 因人格具有不可分割之性質，公司縱設有分公司，
    乃屬本公司之分支機構，其與本公司在法律上係同一人格。
    因此，本件直接受損害之人既為日商名古屋遊艇公司，自應
    以該公司名義提出告訴，並指定在台訴訟代理人長谷部悅治
    代為之，不應以該公司台灣分公司名義提出告訴。從而，
    本件聲請人以日商名古屋遊艇公司台灣分公司之名義，對被
    告等提起告訴，並以日商名古屋遊艇股份有限公司台灣分公
    司名義，對原處分提起再議，並以日商名古屋遊艇公司台灣
    分公司名義，對於臺灣高等法院高雄分院檢察署檢察長駁回
    再議聲請之處分，向本院聲請
    本件交付審判，自非適法之告訴權人。
四、另告訴人得向法院聲請交付審判，係刑事訴訟法於民國91年
    2 月8 日修正時，新增對於「檢察官不起訴或緩起訴裁量權
    」制衡之一種外部監督機制，此時法院僅在就檢察官所為不
    起訴或緩起訴之處分是否正確加以審查，以防止檢察機關有
    所濫權。據此立法精神，同法第258 條之3 第3 項固規定：
    「法院就交付審判之聲請為裁定前，得為必要之調查」，惟
    其所謂「得為必要之調查」，係指調查證據之範圍應以偵查
    中曾顯現者為限，不可就新提出之證據再為調查，亦不可蒐
    集偵查卷以外之證據，否則將與刑事訴訟法第260 條之再行
    起訴規定混淆不清（參照臺灣高等法院91年4 月25日刑庭會
    議法律問題研討意見）。況現行「審檢分立」之法制，乃立
    法例分離偵查起訴與審理判決，檢察官職司偵查，法官專於
    審判，故偵查非法官所應為之職責，若法官僭越偵查領域而
    額外再行調查其他證據，將混淆檢察官與法官角色，因此鑑
    於「交付審判」制度既係對於檢察官之不起訴處分所為增設
    檢察機關以外之監督機制，法院對證據調查之範圍，自當僅
    限於偵查中所曾顯現之證據，其理甚屬明確。又法院於審查
    交付審判之聲請有無理由時，除認為告訴人所指摘不利被告
    之事證未經檢察機關詳為調查或斟酌，或不起訴處分書所載
    理由違背經驗法則、論理法則或其他證據法則者外，不宜率
    予交付審判（法院辦理刑事訴訟案件應行注意事項第118 項
    參照）。至上開所謂告訴人所指摘不利被告之事證未經檢察
    機關詳為調查，係指告訴人所提出請求調查之證據，檢察官
    未予調查，且若經調查，即足以動搖原偵查檢察官事實之認
    定及處分之決定而言。倘調查結果，尚不足以動搖原事實之
    認定及處分之決定者，仍不能率予交付審判，自不待言。
（一）按犯罪事實應依證據認定之，無證據不得認定犯罪事實，
      刑事訴訟法第154 條第2 項定有明文。又按告訴人之告訴
      ，係以使被告受刑事訴追為目的，是其陳述是否與事實相
      符，仍應調查其他證據以資審認（最高法院52年台上字第
      1300號判例意旨參照）。另刑法第339 條詐欺罪之成立，
      以意圖為自己或第三人不法所有，以詐術使人將本人或第
      三人之物交付或得財產上不法之利益為要件，而所謂以詐
      術使人交付或得利，必須被詐欺人因其詐術而陷於錯誤，
      若其所用方法，不能認為詐術，即不構成該罪（最高法院
      46 年 台上字第260 號判例可資參照）。至於債務人於債
      之關係成立後，如有未依債之本旨履行民事債務之情形，
      在一般社會經驗上可能之原因甚多，縱令是出於惡意不為
      履行，苟無足以證明其在債之關係發生時，自始即具有不
      法所有意圖之積極證據，亦僅能令負民事之遲延給付責任
      ，依刑事訴訟法第154 條第1 項之規定，尚不得據此債信
      違反之客觀事態，而推定債務人原有詐欺取財或詐欺得利
      之犯意。
（二）被告等與日商名古屋遊艇公司代表人長谷部悅治業已生意
      往來長達17年，期間長谷部悅治多次前往被告等設在高雄
      縣大發工業區之冠昇遊艇公司，亦認識被告等人多年，先
      前多年交易均按時交付，材質沒有問題，於遊艇即將完工
      時，被告等人亦均會同聲請人代表共同檢驗船隻外觀，已
      訂過數10艘船均係FRP 材質，船價則取決於裝設之引擎、
      內裝，契約並未明定FRP 比重，惟雙方共識是依照國際標
      準，買回來的船若有需要，會自行在日本叫人修補裝潢，
      此次所要告訴者乃係因被告所建造之船材質不符要求，系
      爭遊艇雖有FRP 材質，但比例不符規定等情，業據長谷部
      悅治於偵查中陳述在卷（見95年度他字第2616號偵查卷第
      146 至151 頁）。因此，系爭遊艇並未約明要求被告等製
      作船舶之FRP 比重，自不能僅因締約雙方對於FRP 比例要
      求未具體明確約定，或施作方式存有爭議，即認被告等人
      有詐欺犯行。參以被告等人與日商名古屋遊艇公司既有多
      年交易關係，均按時交付，且船舶完成前，均會同日商名
      古屋遊艇公司代表檢驗，本件既依雙方慣例交付船舶，如
      被告自始即有詐騙之意，大可於收取告訴人交付價金後即
      置之不理，又何須煞費周章製作系爭遊艇交付。況告訴意
      旨固稱：被告等明知冠昇遊艇公司並無製造符合FRP 標準
      遊艇之技術及能力，竟仍詐稱具有此項技術，顯見被告等
      人於製作遊艇之初，即有詐欺之意圖等語，惟被告等在88
      年之前所交付之船舶，均合乎FRP 之事實，已據日商名古
      屋遊艇公司具狀陳述明確，則被告所屬冠昇遊艇公司既曾
      交付合乎FRP 標準之遊艇予日商名古屋遊艇公司，不論該
      FR P標準部分係由冠昇遊艇公司所製造；或冠昇遊艇公司
      委由其他公司承作，在契約未明文禁止冠昇遊艇公司不可
      將此部分之製造交由他公司承作下，尚難認冠昇遊艇公司
      無FRP 製作能力，而有施用詐術之行為。本件在未約明FR
      P 材質比重之情形下，縱然事後日商名古屋遊艇股份有限
      公司認為施作船舶品質不符要求，存有瑕疵，尚難即遽認
      被告等有何施詐術之行為。
（三）又依「財團法人本日檢定協會」所出具之鑑定書所記載之
      調查與鑑定結果，鑑定標的共通缺陷及各遊艇船舶之缺陷
      ，大致上為船體「F.R.P 」積層不良，以及舷牆及甲板接
      合部位、尾橫板、船尾門、甲板艙口等部位之接合部位，
      刻意減少「F.R.P 」積層厚度並以強度不佳之石膏補土（
      石膏油灰）取代，因產生大量龜裂，導致內部浸水受損等
      處之疑似船體結構、「L 型」與「T 型」接合處等「F.R.
      P 」積層不良或「F.R.P 」積層厚度不足之「偷工減料」
      瑕疵或品質不佳問題。準此，因船舶之瑕疵部分大都均存
      在FRP 部分，其他部分則幾無瑕疵，如被告等人所屬冠昇
      遊艇公司於承作上開遊艇之初，即有詐欺之犯意，為何
      FRP 以外之其他部分，幾乎均合乎債之本旨，尚難僅因遊
      艇船舶之施工方式或材料，有部分瑕疵或品質不符要求之
      情形，即遽認被告等承攬系爭遊艇之初，即係出於詐欺意
      圖，或是有何施用詐術之行為。至於被告等人雖未依「債
      之本旨」給付定製之遊艇，惟係屬定製物之瑕疵及品質是
      否合乎雙方約定之民事債務糾葛，應循民事訴訟程序之途
      徑解決。又日商名古屋遊艇股份有限公司固聲請函詢交通
      部高雄港務局，調查系爭遊艇是否符合FRP 標準，惟因簽
      約之初，締約雙方並未約明系爭遊艇需否符合FRP 標準，
      已如前述，則此項調查證據之結果，核於原處分所認定之
      事實，不生影響，自不能執以為疏漏而認定原處分有何不
      當。
五、綜上所述，聲請意旨認被告等人詐欺取財犯行明確，乃聲請
    交付審判，尚無足採；且所訴理由，業經原不起訴處分及駁
    回再議之聲請書，一一詳為指駁，復經本院詳閱前開偵查全
    卷後，認臺灣高雄地方法院檢察署檢察官、臺灣高等法院高
    雄分院檢察署檢察長，事實認定均有所據。此外，原不起訴
    處分所載證據取捨及事實認定之理由，亦無違背經驗法則或
    論理法則之處，且依目前偵查卷所存之證據，尚不足以認被
    告涉有詐欺罪嫌，聲請意旨猶執陳詞指摘原不起訴處分不當
    ，復未能提出原偵查卷內有何其他確切證據足以影響原偵查
    結果，以供本院調查參酌，揆諸上開說明，本件聲請交付審
    判，除有前開程序上之瑕疵外，亦無理由，應予駁回。
依刑事訴訟法第258 條之3第2項前段，裁定如主文。
中　　華　　民　　國　　96　　年　　8 　　月　　31　　日
                  刑事第十三庭  審判長法　官   方百正
                                      法  官   方錦源
                                      法　官   戴韻玲
以上正本證明與原本無異。
本裁定不得抗告。
中　　華　　民　　國　　96　　年　　8 　　月　　31　　日
　　　　　　　　　　　　　　　　　　　書記官   李春慧
